最高法院刑事判決　　　　　　　　　　　　　　　八十六年度台上字第一三二八號
　　上 訴 人　甲○○
右上訴人因違反商業會計法案件，不服台灣高等法院中華民國八十五年四月十九日第
二審判決（八十四年度上易字第三四三三號，起訴案號：台灣台北地方法院檢察署八
十三年度偵字第九一八一號），提起上訴，本院判決如左：
    主  文
原判決撤銷，發回台灣高等法院。
    理  由
本件原判決認定上訴人甲○○係設於台北市○○路○段十二巷五十二弄十一之三號四
樓長誠資訊股份有限公司（下稱長誠公司），於民國七十七年間至七十九年間實際從
事業務之負責人。詎其為利用該公司符合獎勵投資條例、免徵營利事業所得稅四年之
機會，爭取與證券商業務往來，竟基於概括之犯意，連續自七十七年二月間起至七十
九年十二月間止，連續於上揭公司內，虛偽登載高於其實際銷售金額約九倍之不實勞
務或商品銷售金額，於如原判決附表一所示，其業務上所作成之統一發票，再進而行
使交付如原判決附表所示之各證券商虛列費用，以不正當之方法，幫助各該納稅義務
人逃漏營利事業所得稅合計達新台幣（下同）七千三百三十八萬六千二百六十二元（
詳目如原判決附表二），使各證券商得以使用長誠公司虛開之統一發票，列為證券公
司之虛偽支出帳目，作為供稅捐稽徵機關查核科稅之用。各證券公司並依甲○○所虛
開之發票金額，扣抵應繳付之營業稅額，而幫助各該證券商逃漏營業稅合計達一千六
百一十八萬六千七百零七元（詳目如原判決附表二），足以生損害於稅捐稽徵機關對
各證券公司稽徵稅捐之正確性等情，因而撤銷第一審不當之判決，改判依牽連犯從一
重論處上訴人連續商業負責人以明知為不實之事項，而填製會計憑證罪刑，固非無見
。惟查：(一)有罪判決書之事實一欄為適用法令之依據，事實審法院應於有罪判決書事
實欄內明白記載該當犯罪構成要件之事實，然後於理由內說明其憑以認定之證據，併
詳其得心證之理由，始稱適法。商業會計法上之不實登載會計憑證、帳冊罪，以行
為人有明知之直接故意為其構成要件。原判決就上訴人如何明知不實仍故為反於事實
之登載，未於事實欄明白記載，復未詳予說明其憑以認定之證據與理由。抑且所為認
定幫助納稅義務人（證券商）逃漏稅捐之金額，與卷內資料（見原審卷第三七頁），
似亦不相符合，均屬於法有所違誤。(二)行為後法律有變更者，適用裁判時之法律。但
裁判前之法律有利於行為人者，適用最有利於行為人之法律。刑法第二條第一項著有
明文。本件上訴人於行為後，商業會計法業於八十四年五月十九日公布施行，依該新
法第七十一條第一款規定商業負責人以明知為不實之事項，而填製會計憑證者，有較
重處罰之規定，原審於八十五年四月十九日宣判時，上開法律已有變更，乃原判決未
比較新舊法之適用，逕依舊商業會計法第六十六條第一款處斷，雖於罪刑之結果不生
影響，但用法究難謂無違誤。(三)商業會計法第七十一條第一款（舊法第六十六條第一
款）規定，商業負責人、主辦及經辦會計人員，以明知為不實之事項，而填製會計憑
證或記入帳冊者，應為刑法第二百十五條之特別規定，依法律競合之原則，如已依商
業會計法處罰，即無再適用刑法之餘地，乃原判決竟認上訴人觸犯舊商業會計法第六
十六條第一款及刑法第二百十六條、第二百十五條之罪，依刑法第五十五條牽連犯從
一重處斷，亦有判決適用法則不當之違法。(四)被告之辯解，法院如不予採信，應於判
決書內說明其理由，否則即屬理由不備，其判決即非適法。上訴人於事實審一再辯稱
：證券公司為了爭取客戶，創造業績，實際上均以短收買賣股票之手續費招徠顧客，
又因為了銷短收之手續費，乃由與證券公司往來之廠商提供不實之發票作為費用之
支出，長誠公司所開立超額之發票均係提供予各證券公司銷手續費之用，雖於法不
合，但究無幫助逃漏稅捐之犯意云云。原審未究明真相，既未於判決書內說明上訴人
之辯解不予採信之理由，卻泛指上訴人已對幫助逃漏稅捐之事實均已坦承不諱，其所
認定之事實又與所採用之證據不相適合，並有可議。以上為上訴意旨所指摘及本院得
依職權調查之事項，應認原判決有撤銷發回更審之原因。
據上論結，應依刑事訴訟法第三百九十七條、第四百零一條，判決如主文。
中      華      民      國    八十六    年      三      月     十三     日
                              最高法院刑事第八庭
                                  審判長法官  紀  俊  乾
                                        法官  楊  商  江
                                        法官  黃  正  興
                                        法官  丁  錦  清
                                        法官  賴  忠  星
      右正本證明與原本無異
                                              書  記  官
中      華      民      國    八十六    年      三      月     二十     日
